【裁判字號】    99,訴,114
【裁判日期】    990827
【裁判案由】    偽造文書等
【裁判全文】
臺灣臺北地方法院刑事判決               99年度訴字第114號
公  訴  人  臺灣臺北地方法院檢察署檢察官
被      告  戊○○  原名馮文.
            丁○○
            丙○○
上列被告因偽造文書等案件，經檢察官提起公訴（98年度偵字第
17763號），本院判決如下：
    主  文
戊○○共同連續意圖為自己不法之所有，以詐術使人將本人之物
交付，處有期徒刑拾月；減為有期徒刑伍月，如易科罰金，以銀
元參佰元即新臺幣玖佰元折算壹日。
丁○○共同連續意圖為自己不法之所有，以詐術使人將本人之物
交付，處有期徒刑捌月；減為有期徒刑肆月，如易科罰金，以銀
元參佰元即新臺幣玖佰元折算壹日。緩刑貳年。
丙○○共同連續意圖為自己不法之所有，以詐術使人將本人之物
交付，處有期徒刑壹年；減為有期徒刑陸月，如易科罰金，以銀
元參佰元即新臺幣玖佰元折算壹日。
    事  實
一、戊○○因違反麻醉藥品管理條例案件，經臺灣板橋地方法院
    以80年度訴字第996號判決判處有期徒刑5年10月，經臺灣高
    等法院以81年度上訴字第46號判決上訴駁回，嗣並確定；因
    違反藥物藥商管理條例等案件，經臺灣新竹地方法院以80年
    度訴字第56號判決有期徒刑1月15日、4月、1年2月，嗣經裁
    定減刑為22日、2月、7月；因違反藥物藥商管理條例案件，
    經臺灣新竹地方法院以84年度訴字第11 48號判決判處有期
    徒刑10月，嗣並確定，並經裁定減刑為5月；因違反麻醉藥
    品管理條例案件，經同法院以85年度易字第1090號判決判處
    有期徒刑1年，嗣並確定，經裁定減刑為6月；因違反麻醉藥
    品管理條例等案件，經同法院以85年度訴字第571號判決判
    處有期徒刑5年6月、7月，嗣並確定，其中有期徒刑7月部分
    嗣經裁定減刑為3月15日；因違反麻醉藥品管理條例案件，
    經同法院以86年度易字第647號判決判處有期徒刑8月，嗣並
    確定，經裁定減刑為4月；上開已經減刑及未減刑之各罪，
    經定應執行有期徒刑13年1月15日確定；其於民國80年8月21
    日入監執行，於83年8月8日因假釋出監，嗣經撤銷假釋執行
    殘刑，於85年10月17日入監執行，又於92年4月17日因縮短
    刑期假釋出監(未構成累犯)。詎仍不知悔改，明知其信用不
    良、財務困窘，且其嫂嫂乙○○因罹患重度精神病在修慈康
    復之家療養，尚需支應療養費，其又無法循正常管道向金融
    機關為借貸行為，竟於94年1月間，透過當時在國泰世華商
    業銀行館前分行工作之丙○○介紹，認識在信用卡代辦業者
    瑞達欣業有限公司（設於臺北市中正區○○○路○段31號8樓
    ，下稱瑞達公司）任職經理之丁○○(以瑞達公司員工投保
    勞工保險業務為附隨業務，屬從事業務之人)。丙○○、丁○○均明知戊○○難以申辦發給信用卡，故渠等3人謀議利
    用戊○○嫂嫂乙○○為申請人，向金融機構申辦信用卡以換
    取現金花用，並經乙○○同意以其名義申辦信用卡，惟乙○○長期在修慈康復之家療養，並無財力證明，丙○○、丁○○、戊○○、乙○○4人即基於意圖為自己不法之所有之概
    括犯意聯絡及行使業務登載不實文書之犯意聯絡，先由戊○○將丁○○提供之美商花旗銀行（下稱花旗銀行）及中國信
    託商業銀行股份有限公司（下稱中國信託）信用卡申請書交
    由乙○○簽名，乙○○並於94年3月4日至遠東國際商業銀行
    竹北分行開立帳號0000000000000 0號之帳戶後，戊○○即
    取得乙○○之身分證、戶籍謄本及遠東國際商業銀行竹北分
    行帳號00000000000000號之帳戶存摺、提款卡、密碼交予丙○○、丁○○。復為營造乙○○具消費能力之假象，於94年
    3 月8日，由丁○○於其業務上做成之瑞達公司勞工保險加
    保申報表上，虛偽登載乙○○任職於瑞達公司及每月投保薪
    資3萬6300元之不實事項，持向勞工保險局申請參加勞工保
    險，以取得勞工保險局所製發之勞工保險被保險人投保資料
    表，足生損害於勞工保險局對勞工保險管理申報之正確性及
    乙○○本人，並由丙○○自94年6月3日起至同年12月止，按
    月將乙○○之薪資轉帳匯入瑞達公司遠東國際商業銀行忠孝
    分行帳號00000000000000號帳戶，再由丁○○轉匯入乙○○
    之前開帳戶後，以作為乙○○之薪資證明，嗣由丙○○自乙○○前開帳戶提領回其提供之金額。再由丁○○於94年8月
    22 日，檢具前開勞工保險被保險人投保資料表及乙○○之
    遠東銀行薪資轉帳存摺影本等財物證明文件，連同上開花旗
    銀行信用卡申請書及乙○○之身分證、戶籍謄本，以乙○○
    名義向花旗銀行申辦花旗萬事達卡白金卡而行使之，致花旗
    銀行陷於錯誤，而於同年月24日同意核發卡號為0000000000
    000000號之信用卡。丁○○復於同年11月間，連續持乙○○
    之遠東銀行薪資轉帳存摺影本等財物證明文件、中國信託信
    用卡申請書及身分證，以乙○○名義向中國信託申辦信用卡
    ，致中國信託陷於錯誤，而同意核發卡號為00000000000000
    00號之信用卡。迨上開2張信用卡核發後，丁○○、戊○○
    、丙○○約定以假消費真貸款之方式刷卡換取現金，由戊○○以即帶同乙○○於95年1月16日至開羅旅行社有限公司（
    設於臺北市松山區○○○路○段159號1樓，下稱開羅旅行社
    ），由具有犯意聯絡之開羅旅行社不詳姓名年籍之成年女子
    ，連續以上開花旗銀行信用卡、中國信託信用卡刷卡9萬
    7960 元、19萬8400元，並由乙○○在簽帳單上簽名，致花
    旗銀行及中國信託誤認確有消費事實，因此陷於錯誤而如數
    核撥前開款項，該名成年女子即將總金額扣除其所賺取之手
    續費後，將現金交予丙○○，丁○○、丙○○再扣除之前申
    辦勞工保險之費用後，各分得所剩金額四分之一之傭金，戊○○則分得所餘現金之二分之一花用。
二、案經乙○○及花旗銀行訴由新竹縣政府警察局竹北分局報請
    臺灣臺北地方法院檢察署檢察官偵查起訴。
    理  由
壹、程序部分：
    按被告以外之人於審判外之言詞或書面陳述，除法律有規定
    者外，不得作為證據；又被告以外之人於審判外之陳述，雖
    不符合刑事訴訟法第159條之1至第159條之4之規定，但經當
    事人於審判程序同意作為證據，法院審酌該言詞陳述或書面
    陳述作成時之情況，認為適當者，亦得為證據；又當事人、
    代理人或辯護人於法院調查證據時，知有同法第159條第1項
    不得為證據之情形，而未於言詞辯論終結前聲明異議者，視
    為有前項之同意，刑事訴訟法第159條第1項及第159條之5分
    別定有明文。本判決下列所引被告以外之人於審判外所為之
    供述證據，公訴人及被告丁○○、丙○○、戊○○對其證據
    能力並不爭執，其至辯論終結前亦未聲明異議，本院審酌上
    開證據方法於製作時之情況，尚無違法不當，應認以之作為
    證據應屬適當。至其餘非供述證據部分，本院亦查無任何違
    反法定程式取得之情形，應認有證據能力。
貳、實體部分：
一、訊據被告戊○○、丁○○對於上開事實均於本院審理中坦承
    不諱，被告丙○○則對於有按月匯款給被告丁○○及在開羅
    旅行社刷卡後，有領得利息錢等事實固坦承不諱，惟矢口否
    認有何共同行使業務登載不實、詐欺取財之犯行，辯稱：伊
    僅介紹被告戊○○與被告丁○○認識，並未參與辦理勞工保
    險事項，伊匯款至瑞達公司，僅為貪圖利息錢而借款給被告
    丁○○，並非為製作不實之乙○○薪資轉帳證明所為，伊不
    知情、也無詐欺之犯意云云。
二、經查：
（一）前開事實，除據被告戊○○於警詢、偵查中供述在卷，並
      於本院準備程序、審理中供承不諱，及被告丁○○迭於警
      詢、偵查、本院準備程序及審理中坦認不諱外，並有告訴
      代理人即甲○○及證人何國祥(即乙○○之兄)於警詢、偵
      查中證述屬實，及證人許雅君(即瑞達公司之名義負責人)
      、馮文清(即乙○○之夫)、黃姝銜(即乙○○之婆婆)於警
      詢中證述綦詳，且經告訴人乙○○於警詢、偵查及本院審
      理中證述明確，復有六竹診所之診斷證明書1紙、財團法
      人天主教湖口仁慈醫院之乙種診斷證明書1紙、私立修慈
      康復之家於97年5月14日開立之證明書1紙、乙○○之勞工
      保險被保險人投保資料表影本2紙、美商花旗銀行97年6月
      5 日(97)政查字第16728號函及檢附之乙○○信用卡申請
      書、消費明細、月結單影本1份、遠東國際商業銀行97年5
      月27日(97)遠銀財富字第628號函及檢附之乙○○帳戶開
      戶資料及往來明細1份、瑞達欣業有限公司之遠東國際商
      業銀行存摺往來明細分戶帳1份、花旗銀行乙○○信用卡
      申請書、申請所附資料、消費明細及月結單影本1份、財
      團法人天主教湖口仁慈醫院之乙種診斷證明書1紙、證人
      乙○○之中華民國殘障手冊影本1份、重大傷病免自行部
      份負擔證明卡影本1紙、全民健康保險證明卡影本1紙、遠
      東國際商業銀行98年8月18日(98)遠銀詢字第0001076號函
      及檢附之瑞達公司、瑞達行銷有限公司之開戶資料、往來
      名細1份、勞工保險局99年1月27保承資字第09910029220
      號函及檢附之瑞達公司之加保申報表影本1紙、花旗(台灣
      ) 商業銀行99年2月10日(99)證查字第29384號函及檢附之
      乙○○信用卡申請書及申請所附資料影本1份、中國信託
      商99年5月26日刑事陳報狀及檢附之乙○○信用卡申請書
      影本1份、中國信託99年7月13日陳報狀及檢附之消費明細
      及申請所附資料影本、中國信託99年7月22日陳報狀及檢
      附之消費明細1份等資料在卷可按，足認被告戊○○、丁○○之自白，核與事實相符。
（二）被告丙○○雖以前詞置辯，然其於99年3月29日準備程序
      中供稱：「每個月丁○○告訴我應該要匯款多少給瑞達，
      就是按照他講的數字去匯款...大概匯款兩三次，我覺得
      很奇怪，我有問過丁○○為什麼要我匯款這樣的金額，丁○○告訴我這是培養人頭財力的薪資轉帳，我說這樣我不
      想再接你的案子了，丁○○說你不用擔心，因為我跟你借
      的錢是匯到瑞達的戶頭，不是匯到客戶的薪資轉帳的戶頭
      ，我想說之前我曾經借給丁○○錢，丁○○也還的很有信
      用，因為當時我也貪圖利息錢，八萬多元借給丁○○，丁○○最後給我五萬元的利息，我就繼續匯款給丁○○，但
      是丁○○轉到哪一個客戶的薪資轉帳戶頭我不管。我接下
      來繼續匯款給丁○○，我就知道我匯款的錢就是要給丁○○培養人頭的財力」等語以觀，其已自承知悉所轉帳至瑞
      達公司之款項係為培養人頭財力之薪資轉帳證明之用，是
      其辯稱不知情、無詐欺之犯意等節，已有疑義。又依被告
      丙○○前開所述，其係借款8萬多元予丁○○而賺取5萬多
      元之利息，則本金與利息顯不相當，況其嗣於同一準備程
      序期日改稱係賺取2萬5千元之利息，復於99年5月12日審
      理中改稱丁○○有交付利息5萬元，再於99年8月4日審理
      中改稱丁○○交付利息2萬5千元，前後所辯不一，自難採
      信，是其辯稱匯入瑞達公司之款項係屬借款而非作為乙○○之薪資轉帳證明之用，並不實在。且被告戊○○於本院
      審理中證稱：係透過被告丙○○介紹予申辦信用卡業務之
      丁○○等語，證人乙○○亦於本院審理中證稱：伊見過被
      告丙○○2、3次，一次是被告戊○○帶伊去玉山銀行開戶
      後，在台北某間咖啡廳，被告丙○○有要伊在一張紙上寫
      名字，並帶伊去買衣服，還有一次是被告戊○○帶伊去開
      羅旅行社時，被告丙○○帶伊進開羅旅行社，一名女子要
      伊簽名，伊簽完名之後該名女子即將錢交予被告丙○○點
      鈔等語，被告丁○○於本院審理中證稱：被告戊○○係被
      告丙○○介紹的，伊第一次見到乙○○時，被告丙○○也
      在場，乙○○之薪資轉帳係由丙○○先匯入瑞達公司之帳
      戶，再由伊轉至乙○○之帳戶，故乙○○帳戶之提款卡是
      由被告丙○○保管，嗣被告丙○○所轉帳之金額係其自行
      用乙○○之提款卡提領回，被告丙○○也有至開羅旅行社
      ，並與伊對半分庸金，整個過程被告丙○○均知情等語。
      復參之被告丙○○匯款至瑞達公司之前開帳戶後，於當日
      或後一日即由瑞達公司之前開帳戶轉匯至證人乙○○之上
      開帳戶，此有遠東國際商業銀行97年5月27日(97)遠銀財
      富字第628號函及檢附之乙○○帳戶開戶資料及往來明細1
      份、瑞達欣業有限公司之遠東國際商業銀行存摺往來明細
      分戶帳、花旗銀行之乙○○信用卡申請所附存摺影本、遠
      東國際商業銀行98年8月18日(98)遠銀詢字第0001076號函
      及檢附之瑞達公司往來名細、花旗(台灣)商業銀行99年2
      月10日(99)證查字第29384號函及檢附之乙○○信用卡申
      請所附存摺影本、中國信託99年7月13日陳報狀及檢附之
      乙○○信用卡申請所附存摺影本在卷可資，足認被告丙○○自始即知其所匯款係為充作薪資轉帳，以製造乙○○之
      不實財力證明以辦理信用卡之用，至為明確。是被告丙○○所辯，顯係卸責之詞，殊無可採，堪認被告丙○○與被
      告戊○○、丁○○係基於共同犯意聯絡、行為分擔所為。
（三）綜上所述，本案事證明確，被告丙○○前開所辯，顯係事
      後卸責之詞，不足採信。被告戊○○、丁○○及丙○○3
      人之犯行洵堪認定，應依法論科。至被告丙○○於99年3
      月30日陳報狀聲請傳喚花旗銀行相關部門人員、瑞達公司
      負責人及會計到案說明云云，然本件事證已臻明確，故認
      無調查之必要，附此敘明。
（四）另檢察官起訴書係認乙○○是屬不知情，然查，遠東國際
      商業銀行竹北分行帳號00000000000000號之帳戶係乙○○
      所親自開戶，業據乙○○於偵查中供述在卷，且被告丁○○於警詢中供稱：因為伊公司之薪轉帳戶用遠東國際商業
      銀行帳戶，伊告訴戊○○乙○○需要向遠東銀行開立帳戶
      才能辦理薪資轉帳等語，參以乙○○確於於94年3月4日開
      戶後4日即投保瑞達公司之勞工保險，有遠東國際商業銀
      行97年5月27日(97)遠銀財富字第628號函及檢附之乙○○
      帳戶開戶資料、勞工保險局99年1月27保承資字第0991002
      9220號函及檢附之瑞達公司之加保申報表影本1紙在卷可
      稽，與被告丁○○供述情節相符，足認乙○○係為申辦信
      用卡辦理薪資轉帳證明始至遠東國際商業銀行開戶自明。
      又被告丁○○於警詢中供稱：94年1月份，戊○○有帶伊
      前往乙○○之療養院，戊○○向乙○○說「住療養院需要
      很多錢及家裡需要用錢，到時侯要你幫忙貸款」，乙○○
      說「好」等語及於本院審理中證稱：戊○○告訴乙○○說
      家裡缺錢，幫家裡辦張卡，乙○○回答好等語，且乙○○
      於警詢中自承有於花旗銀行信用卡申請書上簽名乙情，被
      告戊○○於本院審理中證稱：伊帶乙○○至開羅旅行社前
      有告訴乙○○卡片下來了要簽名，乙○○自新竹至開羅旅
      行社之過程，精神狀況良好，對答與正常人相同，至開羅
      旅行社後，伊有交簽帳單予乙○○簽名等語，被告丁○○
      也於本院審理中證稱乙○○有至開羅旅行社刷卡等語，乙○○復於本院審理中表示至開羅旅行社簽名，是因為戊○○說是賣機票、要簽名，伊就簽名，簽名後該旅行社之小
      姐即交予其26萬或28萬元之情事，參以乙○○長期住在療
      養院，仰賴家人提供經濟支援，支付療養之費用，又有何
      能力，可以幫忙辦張信用卡，解決家裡之經濟困境，若非
      透過非法途徑申請，又何能致之，再者，被告戊○○平時
      均未與乙○○談及賣機票，而僅談及辦卡及家裡需用錢之
      事，卻於95年1月16日突如其來，以賣機票為由，要乙○○至開羅旅行社配合簽名，並領取鉅額現金，應認乙○○
      知悉係以其名義透過非法途徑辦理花旗銀行及中國信託銀
      行信用卡，並持花旗銀行及中國信託銀行信用卡以賣機票
      為由刷卡換取現金，而與被告戊○○、丁○○及丙○○等
      人有犯意聯絡及行為分擔之情。
三、論罪科刑部分：
（一）被告行為後，刑法業於民國94年2月2日修正公布，95年7
      月1日起施行。按行為後法律有變更者，適用行為時之法
      律，但行為後之法律有利於行為人者，適用最有利於行為
      人之法律，修正後刑法第2條第1項定有明文。此條規定係
      規範行為後法律變更所生新舊法律比較適用之準據法，本
      身尚無新舊法比較之問題，於新法施行後，應一律適用新
      法第2條第1項之規定，為「從舊從輕」之比較。而本次法
      律變更，比較時應就罪刑有關之共犯、未遂犯、想像競合
      犯、牽連犯、連續犯、結合犯，以及累犯加重、自首減輕
      暨其他法定加減原因（如身分加減）與加減例等一切情形
      ，綜其全部罪刑之結果而為比較（最高法院95年度第8次
      刑事庭會議決議參照）。茲比較本案新舊法之適用如下：
    1.共同正犯部分：刑法第28條共同正犯之規定，於修正施行
      前之規定為：「二人以上共同實施犯罪之行為者，皆為正
      犯。」修正施行後之規定則為：「二人以上共同實行犯罪
      之行為者，皆為正犯。」揆諸本條之修正理由係為釐清陰
      謀共同正犯、預備共同正犯是否合乎本條規定之正犯要件
      ，亦即在剔除完全未參與犯罪相關行為之「實行」的陰謀
      共同正犯及預備共同正犯，查關於共同正犯之範圍，已修
      正限縮於共同實行犯罪行為者始成立共同正犯，排除陰謀
      犯、預備犯共同正犯，新舊法就共同正犯之範圍，既有變
      動，自屬行為後法律有變更，而非僅屬文字修正，有新舊
      法比較適用之問題，應適用修正前刑法第28條規定。
    2.身分犯部分：95年7月1日修正公布施行之刑法第31條第1
      款規定：「因身分或其他特定關係成立之罪，其共同實行
      、教唆或幫助者，雖無特定關係，仍以正犯或共犯論。但
      得減輕其刑。」，而修正前刑法第31條第1項僅規定：「
      因身分或其他特定關係成立之罪，其共同實施或教唆幫助
      者，雖無特定關係，仍以共犯論。」，尚不得減輕其刑。
      經比較新舊法結果，以行為後之法律較有利。
    3.連續犯部分：刑法第56條連續犯之規定，業經修法刪除，
      被告戊○○、丁○○、丙○○之數犯罪行為，於新法施行
      後，即應予分論併罰。此刪除雖非犯罪構成要件之變更，
      但顯已影響行為人刑罰之法律效果，自屬法律有變更，依
      刑法第2條第1項規定，比較新、舊法結果，仍應適用較有
      利於被告3人之行為時即修正前法律論以連續犯。
    4.牽連犯部分：被告3人所犯行使業務登載不實文書及詐欺
      取財二罪間，具有方法結果之牽連關係，依修正前刑法第
      55條規定，係從重論以詐欺取財一罪，而刑法修正後牽連
      犯之規定既已刪除，則應數罪併罰，自以修正前之規定較
      有利於被告。
    5.罰金刑部分：刑法第33條第5款關於罰金刑之規定亦修正
      公布，修正前刑法第33條第5款規定：「罰金：1元（銀元
      ）以上」，並依現行法規所定貨幣單位折算新臺幣條例規
      定，以銀元1元折算新臺幣3元，修正後刑法第33條第5款
      則規定：「罰金：新臺幣1,000元以上，以百元計算之」
      ，惟修正後刑法第33條第5款所定罰金刑最低數額，較之
      修正前提高，自以修正前刑法第33條第5款規定有利於被
      告3人。
    6.綜上所述，本案經綜合全部罪刑整體比較結果，以95年7
      月1日修正施行前即行為時法較有利於被告，自應一體適
      用修正前之各該規定論處。
（二）按勞工保險條例第11條、第14條第2項規定投保單位應將
      其  所屬勞工（被保險人）到職等情形依法列表通知保
      險人；對被保險人之薪資調整時，應依法通知保險人。又
      依勞工保險條例施行細則第15條規定，申請投保之單位辦
      理投保手續時，應依式填具投保申請書2份及加保申報表
      乙份連同印鑑卡一份送交保險人。故上開勞工保險條例第
      11條、第14條第2項及施行細則第15條之通知表、投保薪
      資調整表、投保申請書、加保申報表等文書均係勞工保險
      條例對投保單位（僱主或勞工所屬團體、機構）所規定之
      業務，為僱主之附隨業務，僱主如虛偽製作，應構成業務
      登載不實罪（臺灣高等法院暨所屬法院84年度法律座談會
      刑事類第11號決議內容參照）。查被告丁○○為瑞達公司
      經理，實際負責瑞達公司員工投保勞保業務，是其為乙○○投保勞工保險，自為其附隨業務。故核被告戊○○、丁○○及丙○○所為，係犯刑法第339條第1項之詐欺取財罪
      及第216條、第215條之行使業務上登載不實文書罪，而其
      業務上登載不實文書之低度行為，應為行使之高度行為所
      吸收，不另論罪。又刑法第215條業務登載不實罪，係屬
      因身份而成立之罪，被告戊○○、丙○○、乙○○雖非從
      事勞工保險投保業務之人而無此項身份，惟與有該身份之
      共同被告丁○○共同為之，依修正前刑法第31條第1項規
      定，仍以共犯論，是被告丁○○、戊○○、丙○○、乙○○就上開犯行，互有犯意之聯絡及行為之分擔，均為共同
      正犯。再被告丁○○、戊○○、丙○○、乙○○與開羅旅
      行社之不詳姓名年籍之成年女子間，就共同持前開花旗銀
      行及中國信託信用卡以假消費真貸款之方式刷卡換取現金
      之詐欺取財犯行，亦有犯意聯絡及行為分擔，為共同正犯
      。
（三）被告戊○○、丁○○及丙○○以不實之勞工保險被保險人
      投保資料表及乙○○之薪資轉帳存摺影本等財物證明文件
      向花旗銀行申請信用卡，又以不實之乙○○之薪資轉帳存
      摺影本等財物證明文件向中國信託申請信用卡，使花旗銀
      行、中國信託陷於錯誤而交付信用卡，復再以上開花旗銀
      行信用卡刷卡9萬7960元、中國信託信用卡刷卡19萬8400
      元，假消費真借款致花旗銀行、中國信託陷於錯誤，誤以
      為渠等確有至開羅旅行社消費購買機票而如數交付上開款
      項之先後四次詐欺取財犯行，時間緊接，所犯係犯罪構成
      要件相同之罪，顯係基於概括犯意為之，應依修正前刑法
      第56條規定，以連續犯論處，並加重其刑。又被告3人以
      不實之乙○○勞工保險加保申報表向勞工保險局申請參加
      勞工保險，於取得勞工保險局所製發之不實勞工保險被保
      險人投保資料表後，向花旗銀行申請信用卡，被告3人所
      犯刑法之詐欺取財罪及行使業務上登載不實文書罪間，有
      方法結果之牽連關係，應依修正前刑法第55條後段之規定
      ，從較重之詐欺取財罪處斷。
（四）至起訴書犯罪事實欄第2頁第2行至第5行雖認被告丁○○
      偽填乙○○之勞工保險加保申請資料，向勞工保險局申請
      乙○○加保勞工保險之行為，係成立刑法第216條、第210
      條之行使偽造私文書罪，並請求沒收勞工保險被保險人投
      保資料表上之署押，然此部分應係成立第216條、第215條
      之行使業務上登載不實文書罪，已如上述，並經公訴檢察
      官於99年7月13日、99年8月14日審理時更正此部分起訴書
      之犯罪事實及所犯法條，本院自無庸再變更起訴法條諭知
      沒收勞工保險被保險人投保資料表上署押之宣告。又起訴
      書犯罪事實欄第2頁第16行至18行雖認被告3人係向花旗銀
      行貸款10萬元騙取現金花用，然此部分亦經公訴檢察官於
      99年8月14日審理時予以更正刪除而為減縮犯罪事實，且
      被告戊○○否認知情此事，依被告丁○○於本院供稱、證
      稱：本來花旗銀行於信用卡之消費額度10萬元內，即可以
      撥款，銀行撥款下來後，伊與丙○○即將該筆金額原封不
      動還回去，是後來用刷卡換現金方式取得10萬元等語，核
      與花旗銀行乙○○信用卡消費明細及月結單影本1份內容
      相符，應認被告丁○○等3人並無為自己不法所有之意圖
      甚明，是此部分尚不成立詐欺。而起訴書犯罪事實欄第2
      頁第19行以下認為被告戊○○持花旗銀行信用卡至開羅旅
      行社刷卡，在簽帳單上偽簽乙○○之簽名之行為，尚構成
      刑法第216條、第210條之行使偽造私文書罪，並請求沒收
      簽帳單上之署押，然此經被告戊○○否認在卷，且遍觀全
      偵查卷宗，並無該偽造之簽帳單可資證明，經本院向花旗
      銀行調取該簽帳單，因已逾調閱期限而遭銷毀，有花旗(
      台灣)商業銀行99年2月10日(99)證查字第29384號函在卷
      可稽，復經本院於審理中依職權傳訊證人乙○○調查時，
      證人乙○○證稱係其本人於簽帳單上親自簽名等語，足認
      被告3人持花旗銀行信用卡至開羅旅行社刷卡之行為，並
      非出於冒用乙○○名義所為，自無偽造文書可言，且此部
      分與原起訴之事實具有牽連犯之裁判上一罪關係，並經公
      訴檢察官於本院99年3月29日準備程序中、99年8月4日審
      理中減縮此部分犯罪事實，自無庸另為無罪之諭知並為沒
      收簽帳單署押之宣告。再者，被告3人以不實之乙○○薪
      資轉帳存摺影本等財物證明文件向中國信託申請信用卡，
      致中國信託陷於錯誤而交付信用卡，復再持以刷卡19萬
      8400 元，致中國信託陷於錯誤而如數交付上開款項之詐
      欺犯行，與原起訴之事實具有連續犯之裁判上一罪關係，
      應為起訴效力所及，且經公訴檢察官於本院99年8月4日審
      理中擴張此部分犯罪事實，本院自應併與審理，惟被告3
      人並無檢付勞工保險被保險人投保資料表，而僅以不實之
      乙○○薪資轉帳存摺影本等財物證明文件向中國信託申請
      信用卡，此有中國信託99年7月22日陳報狀附卷可參，故
      申辦中國信託信用卡部分，不另構成行使業務上登載不實
      文書罪，併此敘明。
（五）另按對於未發覺之罪自首而受裁判者，得減輕其刑，刑法
      第62條前段固定有明文，然此需犯人在犯罪未發覺之前，
      向該管公務員告知其犯罪，而不逃避接受裁判，始足當之
      ；此所稱「發覺」，固非以有偵查犯罪權之機關或人員確
      知其人犯罪無誤為必要，亦非僅有單純主觀上之懷疑已足
      ，而係對犯人之犯罪嫌疑有確切之根據得為合理之可疑者
      ，即得謂為已發覺（最高法院63年台上字第1101號、72年
      台上字第641號等判例意旨參照），若該等人員已發覺犯
      人之犯嫌後，犯人始告知犯罪，自無上開自首規定之適用
      。查證人即本案承辦員警李政澍於本院審理中證稱：當初
      係乙○○來報案說被冒名申請信用卡，伊向花旗銀行調取
      資料中，有一份勞工保險被保險人投保資料表及薪資轉帳
      資料，但乙○○沒有工作能力，故伊認為有偽造文書的問
      題，伊即再查出投保公司之負責人為何人，並通知其到案
      說明，該公司負責人說勞工保險業務是被告丁○○在辦理
      的，伊遂請丁○○到案說明等語，則堪認承辦員警在被告
      丁○○到案並承認有詐欺及行使業務上登載不實文書犯行
      之前，即已透過承辦員警之前揭調查而有確切之根據合理
      質疑被告丁○○犯詐欺及行使業務上登載不實文書罪，而
      非僅係單純主觀上之懷疑，是被告係於有偵查犯罪權之員
      警已然發覺其涉嫌詐欺及行使業務上登載不實文書罪後，
      始告知員警其犯罪，依據上開法律明文及判例意旨，被告
      所為尚不構成自首，自無從依該條項規定減輕其刑，附此
      說明。
（六）爰審酌被告戊○○有如事實欄所載之前科紀錄，有臺灣高
      等法院被告前案紀錄表存卷可參，其竟於假釋期間而犯本
      案，其素行顯然不佳。惟被告戊○○、丁○○犯後已坦承
      犯行，犯後態度尚可，且被告戊○○係因家中缺錢方鋌而
      走險，而被告丁○○亦已清償上開花旗銀行及中國信託之
      刷卡金額，有其與花旗銀行之還款協議書、郵政劃撥儲金
      存款收據、中國信託之收款憑證、清償證明附卷可資，而
      被告丙○○矢口否認犯行，並無悔意，兼衡被告3人之智
      識程度、犯罪動機、目的、手段及造成之損害等一切情狀
      ，分別量處如主文所示之刑。
（七）關於易科罰金之折算標準，除刑法第41條第1項於94年2月
      2 日修正公布、95年7月1日施行外，罰金罰鍰提高標準條
      例先於95年4月28日修正、同年7月1日施行，復於98年4月
      29日廢止。94年2月2日修正公布、95年7月1日施行前之刑
      法第41條第1項前段規定：「犯最重本刑為五年以下有期
      徒刑以下之刑之罪，而受六個月以下有期徒刑或拘役之宣
      告，因身體、教育、職業、家庭之關係或其他正當事由，
      執行顯有困難者，得以一元以上三元以下折算一日，易科
      罰金。」，再依據修正前罰金罰鍰提高標準條例第2條：
      「依刑法第四十一條易科罰金或第四十二條第二項易服勞
      役者，均就其原定數額提高為一百倍折算一日；法律所定
      罰金數額未依本條例提高倍數，或其處罰法條無罰金刑之
      規定者，亦同。」之規定，被告行為時之易科罰金折算標
      準，應以銀元100元以上300元以下折算一日，經折算為新
      臺幣後，應以新臺幣300元以上900元以下折算一日。惟94
      年2月2日修正公布、95年7月1日施行之刑法第41條第1項
      前段規定修正為：「犯最重本刑為五年以下有期徒刑以下
      之刑之罪，而受六個月以下有期徒刑或拘役之宣告者，得
      以新臺幣一千元、二千元或三千元折算一日，易科罰金。
      」，另廢止前之罰金罰鍰提高標準條例則於95年4月28日
      修正時刪除原本第2條之規定，是以比較新舊法結果，自
      以舊法即94年2月2日修正公布、95年7月1日施行前之刑法
      第41條第1項前段、廢止前罰金罰鍰提高標準條例第2條所
      定之易科罰金折算標準有利於被告。被告3人之犯罪時間
      ，均係在96年4月24日以前，依中華民國九十六年罪犯減
      刑條例第2條第1項第3款、第7條、第9條之規定，應減其
      刑為2分之1，並依前開規定諭知易科罰金之折算標準。又
      被告丁○○前未曾受有期徒刑以上刑之宣告，有臺灣高等
      法院被告前案紀錄表在卷可稽，其因一時失慮，偶罹刑典
      ，事後已坦承犯行，深具悔意，並已清償上開花旗銀行及
      中國信託之刷卡金額以彌補損害，信其經此刑之宣告後，
      應知警惕而無再犯之虞，本院因認暫不執行其刑為當，予
      以宣告緩刑2年，以啟自新。
      顯見被
（八）乙○○係與被告戊○○、丁○○、丙○○等人就前開詐欺
      取財及行使業務上登載不實文書之犯行，互有犯意之聯絡
      及行為之分擔，均為共同正犯，已認定如上，然因未據起
      訴乙○○，則此部分當應由檢察官另行偵辦，併此說明。
據上論斷，應依刑事訴訟法第299條第1項前段，刑法第2條第1項
前段、第339條第1項、第216條、第215條、第74條第1項第1款、
修正前刑法第28條、第56條、第55條、第41條第1項前段，刑法
施行法第1條之1第1項、第2項前段，廢止前罰金罰鍰提高標準條
例第2條，現行法規所定貨幣單位折算新臺幣條例第2條，中華民
國九十六年罪犯減刑條例第2條第1項第3款、第7條、第9條，判
決如主文。
本案經檢察官蔡甄漪到庭執行職務
中    華    民    國    99    年    8    月    27    日
                  刑事第十六庭  審判長法  官  蔡守訓
                                      法  官  徐千惠
                                      法  官  羅月君
上正本證明與原本無異。
如不服本判決應於收受送達後10日內向本院提出上訴書狀，並應
敘述具體理由；其未敘述上訴理由者，應於上訴期間屆滿後20日
內向本院補提理由書（均須按他造當事人之人數附繕本）「切勿
逕送上級法院」。
                                      書記官  鄭淑丰
中    華    民    國    99    年    8     月    27    日
附錄論罪科刑實體法條文：
中華民國刑法第215條
（業務上文書登載不實罪）
從事業務之人，明知為不實之事項，而登載於其業務上作成之文
書，足以生損害於公眾或他人者，處 3 年以下有期徒刑、拘役
或 5 百元以下罰金。
中華民國刑法第216條
（行使偽造變造或登載不實之文書罪）
行使第 210 條至第 215 條之文書者，依偽造、變造文書或登載
不實事項或使登載不實事項之規定處斷。
中華民國刑法第339條
（普通詐欺罪）
意圖為自己或第三人不法之所有，以詐術使人將本人或第三人之
物交付者，處 5 年以下有期徒刑、拘役或科或併科 1 千元以下
罰金。
以前項方法得財產上不法之利益或使第三人得之者，亦同。
前二項之未遂犯罰之。

司法院資訊處製作；財團法人民間司法改革基金會備份。
